【裁判字號】    91,訴,3013
【裁判日期】    920415
【裁判案由】    違反稅捐稽徵法等
【裁判全文】
臺灣臺中地方法院刑事判決                        九十一年度訴字第三一三號
    公  訴  人  臺灣臺中地方法院檢察署檢察官
    被      告  乙○○○
    選任辯護人  尤雯雯律師
右列被告因違反稅捐稽徵法等案件，經檢察官提起公訴（九十一年度偵字第一八五三
一號），本院判決如左：
    主  文
乙○○○行使偽造私文書，足以生損害於公眾及他人，處有期徒刑參月，如易科罰金
，以佰元折算壹日。偽造之「甲○○」印章壹枚及如附件所示「薪資、伙食津貼、
加班費印領清冊」上偽造之「甲○○」印文拾伍枚均沒收。又公司負責人，為納稅義
務人以不正當方法逃漏稅捐，處有期徒刑月，如易科罰金，以佰元折算壹日。偽
造之「甲○○」印章壹枚及如附件所示「薪資、伙食津貼、加班費印領清冊」上偽造
之「甲○○」印文拾伍枚均沒收。應執行有期徒刑伍月，如易科罰金，以佰元折算
壹日。緩刑貳年。偽造之「甲○○」印章壹枚及如附件所示「薪資、伙食津貼、加班
費印領清冊」上偽造之「甲○○」印文拾伍枚均沒收。
    事  實
一、乙○○○係設址於臺中縣梧棲鎮居○街二一七巷三十四號「綠的工業有限公司」
    （以下簡稱綠的公司）之負責人，為從事業務之人，負有據實製作薪資所得扣繳
    暨免扣繳憑單之義務。乙○○○為逃漏營利事業所得稅，明知甲○○於民國八十
    九年間並未在綠的公司工作，亦未自該公司支領薪資或任何報酬，竟於九十年一
    月三十一日前某日，基於行使業務登載不實文書、行使偽造私文書之犯意，利用
    不知情之成年會計人員，持不詳姓名年籍之人交付之偽造「甲○○」印章一枚，
    蓋用於附件所示綠的公司八十九年度之「薪資、伙食津貼、加班費印領清冊」之
    商業會計憑證，以偽造甲○○業已簽收八十九年度薪資款項之私文書，並以甲○
    ○為所得人，據以登載製作甲○○八十九年度各類所得扣繳暨免扣繳憑單（以下
    簡稱扣繳憑單）一份，不實登載甲○○於八十九年間，自綠的公司受領薪資新臺
    幣（下同）十九萬三千元及伙食費二萬一千六百元等事項，並填製此不實之薪資
    資料事項在其業務上所作成之該公司八十九年度營利事業所得結算申報書上，並
    持向稅捐機關辦理營利事業所得稅申報綠的公司八十九年度之營利事業所得稅而
    接續行使之，並以上開不正之方法逃漏八十九年度營利事業所得稅共計五萬三千
    六百五十元，足以生損害於甲○○及稅捐稽徵機關核課營利事業所得稅之正確性
    。嗣因甲○○接獲綜合所得稅核定通知書八十九年度申報核定而查知上情。
二、案經甲○○訴由臺灣花蓮地方法院檢察署呈請臺灣高等法院檢察署核轉臺灣臺中
    地方法院檢察署檢察官偵查起訴。
    理  由
一、訊據被告乙○○○對於右揭除偽造印文、偽造私文書外之犯罪事實，已於本院審
    理中坦承不諱，核與被害人甲○○於偵查中所指訴之情節相符，並有薪資、伙食
    津貼、加班費印領清冊、財政部臺灣省北區國稅局八十九年度綜合所得稅核定稅
    額繳款書、綜合所得稅核定通知書、各類所得扣繳暨免扣繳媒體申報資料等件之
    影本在卷可資佐證，足認被告該部分之自白應與事實相符；又被告虛列被害人甲
    ○○八十九年度之薪資支出十九萬三千元、伙食費二萬一千六百元，計漏報所得
    額二十一萬四千六百元，經本院向財政部臺灣省中區國稅局函查結果，被告所逃
    漏之營業事業所得稅共計為五萬三千六百五十元，此有該局九十二年二月十四日
    中區國稅一字第０九二０００九０二二號函文一份附卷可稽。雖被告否認有偽蓋
    「甲○○」印文及偽造如附件所示「薪資、伙食津貼、加班費印領清冊」之私文
    書等犯行，並辯稱：甲○○的印章係代工廠商拿給會計蓋的等詞，然被告前既在
    本院自承其未僱用甲○○，甲○○的資料係與伊公司合作之代工廠商提供者，則
    顯見附件所示「薪資、伙食津貼、加班費印領清冊」上甲○○之印文，並未經過
    甲○○同意或授權而偽蓋，是被告前揭所辯，應屬事後卸責之詞，不足採信，是
    本件事證明確，被告犯行堪以認定。
二、按刑法上所謂文書，指記載人之一定意思或觀念之有體物，其存在之形式，自具
    有多樣性，一份文件未必僅成立一種文書，時或存在多種文書之效力。而薪資印
    領清冊係證明薪資發放造具記帳憑證所編製之憑證，屬原始憑證，為商業會計法
    第十五條第一款所規定之原始憑證，屬商業會計憑證；又薪資印領清冊復係報領
    工資而製作之文書，其上登載特定工作人之姓名、薪資金額等事項，自屬業務上
    作成之文書；另本案薪資印領清冊上「蓋章」欄，既經盜蓋印章，用以表示遭盜
    蓋者已領取薪資之證明，自具有收據之作用，應為私文書之一種，而並非僅屬上
    開業務文書之一部分。另按商業會計憑證，分為二類：一為原始憑證，指證明事
    項之經過，而為造具記帳憑證所根據之憑證；二為記帳憑證，證明處理會計事項
    人員責任，而為記帳所根據之憑證，商業會計法第十五條定有明文。而所得稅之
    扣繳義務人依所得稅法第八十九條第三項填發之免扣繳憑單，或依同法第九十二
    條開具之扣繳憑單，其用意在於方便稅捐稽徵機關蒐集及掌握課稅資料，以利稅
    捐之核課，並非證明交易事項發生之經過而為造具記帳憑證，或證明處理會計事
    項人員之責任而為記帳所根據之憑證，自難認係商業會計法所稱「原始憑證」或
    「記帳憑證」，故非屬會計憑證，而係屬業務上所作成之文書（最高法院九十一
    年台上字第七四一一號判決參照）。又明知不實事項而填製薪資印領清冊之會計
    憑證行為部分，因商業會計法第七十一條第一款之填製不實會計憑證罪，該罪性
    質上原即含有業務登載不實之本質，亦即係刑法第二百十五條之業務上文書登載
    不實罪之特別規定，此部分依特別法優於普通法之法律競合關係，即應擇一適用
    商業會計法第七十一條第一款之規定論罪。
三、核被告乙○○○所為，係犯(1)稅捐稽徵法第四十七條第一款、第四十一條之納稅
    義務人以不正當方法逃漏稅捐罪，(2)商業會計法第七十一條第一款之填製不實會
    計憑證罪，(3)刑法第二百十六條、第二百十條之行使偽造私文書罪，(4)刑法第二
    百十六條、第二百十五條行使業務登載不實文書罪。公訴人於起訴書之證據並所
    犯法條欄雖未論及(2)(3)部分之罪名，惟於犯罪事實欄已載明該部犯行，本院自得
    併予審理。再被告利用不知情之成年會計人員虛偽登載如附件所示綠的公司八十
    九年度薪資印領清冊、各類所得扣繳暨免扣繳憑單、各類所得扣繳暨免扣繳憑單
    申報書、營利事業所得稅結算申報書等件而持以報稅之行為，應依間接正犯論處
    。另其偽造印文之行為，屬偽造薪資印領清冊之部分行為，不另論罪。被告偽造
    私文書進而行使，偽造之低度行為，應為行使之高度行為所吸收，不另論罪。被
    告所犯(2)(3)(4)罪之間，有方法結果之牽連關係，應從一重之(3)行使偽造私文書罪
    論處。復按公司為法人，公司負責人為自然人，二者在法律上並非同一人格主體
    ，公司負責人為公司之代表，其為公司所為行為，應由公司負責。故公司負責人
    為公司以詐術或不正當方法逃漏稅捐，因納稅義務人為公司，其所觸犯稅捐稽徵
    法第四十一條罪之犯罪或受罰主體，仍為公司，而非公司負責人，僅因公司於事
    實上無從擔負自由刑之責任，基於刑事政策上之考量，同法第四十七條第一款將
    納稅義務人之公司應處徒刑之規定轉嫁於公司負責人，是公司負責人依該條款而
    適用徒刑之處罰，乃屬代罰之性質，並非因其本身之犯罪而負行為責任，又刑法
    上所謂牽連犯，必須同一人犯一罪而其方法或結果行為另犯他罪名，始克相當，
    亦即必須同一犯罪主體之二個以上犯罪行為間，具有目的與方法或原因與結果之
    關係，始得從一重處罰。公司負責人為納稅義務人之公司以詐術或不正當方法逃
    漏稅捐，既非稅捐稽徵法第四十一條之犯罪或受罰主體，僅依同法第四十七條第
    一款之規定，代替公司受徒刑之處罰，自與其本身為犯罪主體所犯其他罪名（如
    刑法上之行使業務不實文書罪，與違反商業會計法之罪）間，不具牽連犯關係（
    最高法院九十一年度台上字第二○二八號、八十九年度台上字第五一一七號判決
    參照）。是被告所犯(1)稅捐稽徵法第四十七條第一款、第四十一條之納稅義務人
    以不正當方法逃漏稅捐罪與(3)偽造私文書罪之間，犯意個別，行為互異，所犯罪
    名亦不相同，應予分論併罰。爰審酌被告為一己之私逃漏稅捐，嚴重影響稅捐稽
    徵之正確性，虛報員工薪資以增加公司營業成本之犯罪手段、逃漏稅捐之金額，
    及犯後已坦承部分犯行，態度尚佳，並已向財政部臺灣省中區國稅局申請審查核
    定繳納所逃漏之稅額，及與被害人甲○○達成和解，賠償其所受損害，有八十九
    年度營利事業所得稅審查報告一般案件重核報告書及和解書等影本各一份在卷為
    憑，及其犯罪動機、手段、情節、所生損害等一切情狀，分別量處如主文所示之
    刑，並均諭知易科罰金之折算標準，並定其應執行之刑及諭知易科罰金之折算標
    準。末查，被告前未曾受有期徒刑以上刑之宣告，有臺灣高等法院被告全國前案
    紀錄表及臺灣臺中地方法院檢察署刑案資料查註紀錄表各一份可查，茲念其因一
    時失慮，致罹刑章，犯後復已賠償被害人所受損害，並已申請核定應繳納逃漏之
    稅額，已如前述，其經此偵審教訓，當知所警惕，信無再犯之虞，本院認對其所
    宣告之刑以暫不執行為適當，爰併諭知緩刑二年，以勵自新。偽造之「甲○○」
    印章一枚及如附件所示「薪資、伙食津貼、加班費印領清冊」上偽造之「甲○○
    」印文十五枚，不問屬於犯人與否，均應依刑法第二百十九條規定，宣告沒收。
據上論斷，應依刑事訴訟法第二百九十九條第一項前段，商業會計法第七十一條第一
款，稅捐稽徵法第四十一條、第四十七條第一款，刑法第十一條前段、第二百十條、
第二百十六條、第二百十五條、第五十五條、第四十一條第一項前段、第五十一條第
五款、第七十四條第一款、第二百十九條，罰金罰鍰提高標準條例第一條前段、第二
條，判決如主文。
中      華      民      國    九十二    年      四     月    十五      日
                            臺灣臺中地方法院刑事第一庭
                                法  官    楊  曉  惠
右正本證明與原本無異。
如不服本判決，應於送達後十日內向本院提出上訴狀（須附繕本），上訴於台灣高等
法院台中分院。
                                書記官
中      華      民      國    九十二    年      四     月    十五      日
附錄本案論罪科刑法條全文：
稅捐稽徵法第四十一條
 (逃漏稅捐之處罰)
納稅義務人以詐術或其他不正當方法逃漏稅捐者，處五年以下有期徒刑、
拘役或科或併科新台幣六萬元以下罰金。
稅捐稽徵法第四十七條
 (法人或非法人團體負責人之刑責)
本法關於納稅義務人、扣繳義務人及代徵人應處徒刑之規定，於左列之人
適用之：
一  公司法規定之公司負責人。
商業會計法第七十一條
商業負責人、主辦及經辦會計人員或依法受託代他人處理會計事務之人員
有左列情事之一者，處五年以下有期徒刑、拘役或科或併科新台幣十五萬
元以下罰金：
一  以明知為不實之事項，而填製會計憑證或記入帳冊者。
中華民國刑法第二百一十條
 (偽造變造私文書罪)
偽造、變造私文書，足以生損害於公眾或他人者，處五年以下有期徒刑。
刑法第二百十六條
行使第二百十條至第二百十五條之文書者，依偽造、變造文書或登載不實事項或使登
載不實事項之規定處斷。
刑法第二百十五條
從事業務之人，明知為不實之事項，而登載於其業務上作成之文書，足以生損害於公
眾或他人者，處三年以下有期徒刑、拘役或五百元以下罰金。


司法院資訊處製作；財團法人民間司法改革基金會備份。
